臺灣高等法院刑事判決　　　　　　　　95年度上訴字第4517號
上　訴　人
即　被　告　甲○○
選任辯護人　劉金玫律師
　　　　　　許進德律師
　　　　　　蘇夏曦律師
上列上訴人因貪污治罪條例案件，不服臺灣板橋地方法院95年度
訴字第48號，中華民國95年10月11日第一審判決（起訴案號：臺
灣板橋地方法院檢察署94年度選偵字第150號），提起上訴，本
院判決如下：
    主  文
原判決撤銷。
甲○○無罪
    理  由
一、公訴意旨略以：被告甲○○係臺北縣板橋市雙玉里里長，負
    責辦理雙玉里辦公室行政業務，為依據法令從事公務之人員
    。緣臺北縣板橋市清潔隊於民國94年度總預算「歲出計畫說
    明提要與各項費用明細表」內，編列「各里環保義工觀摩講
    習活動等相關經費」預算費用，共8,820人（以板橋市所屬
    全部126里，每里70人計算），每人新台幣（下同）1,000
    元，合計8,820,000元，嗣經臺北縣板橋市市民代表會審查
    通過。板橋市清潔隊即於94年7月8日擬具簽呈檢附「板橋市
    94年度各里及社區（團）環保義工文康活動計劃暨概算表」
    、「環保義工激勵大會經費概算表」，簽請自94年8月15日
    起至同年9月2日止，每週一至週五，分15梯次舉辦94年度環
    保義工大會一日來回行程，而於經臺北縣板橋市公所核可後
    ，即於同年7月25日上網公告「環保義工觀摩活動」招標事
    宜，之後由隆興旅行社股份有限公司（下稱隆興旅行社）以
    9,816,415元得標，板橋市公所即依上開結果，於同年8月12
    日與隆興旅行社簽訂採購合約，約定參加人員之每人預算費
    用為1,017元，並隨即於8月16日交付該筆預算之1成金額即
    983,000元予隆興旅行社作為預付費用。板橋市公所於辦理
    上開事項之外，另於同年7月28日以北縣板清字第49820號函
    通知板橋市各里辦公處該所正辦理上開活動招商評選中，並
    請各里辦公處以94年6月30日截止受理之環保義工人數為準
    ，先行詳對該里環保義工人數及姓名資料是否有誤。詎甲○
    ○明知上開預算經板橋市市民代表會審核通過，其適用之對
    象應為該里依「臺北縣板橋市各里環保義工設置要點」報請
    板橋市公所備查之環保義工，非前開報請備查之各里里民不
    得參與，對於渠等主管之前開業務，竟分別明知違反法令，
    而基於直接圖私人不法利益之犯意，無視前開市公所函文所
    示非環保義工不得參加之規定，表面上均以列冊備查之環保
    義工名單回覆市公所報名參加該次活動，惟實際上則任令該
    里不具該等身分之里民劉進財等28人，報名參加94年8月25
    日「板橋市94年度環保義工觀摩暨表揚大會」第8梯次行程
    ，而於前開活動日期，在集合地點搭乘遊覽車，啟程前往桃
    園縣大溪鎮花海農場、桃園縣龍潭鄉小人國遊樂區旅遊，並
    於知味餐廳、宏友餐廳用餐，而圖利前開不具報請備查環保
    義工身分之民眾之私人不法利益，因而使渠等獲得利益共計
    28,476元（28人X1,017元/人=28,476元）。因認被告涉有貪
    污治罪條例第6條第1項第4款之圖利罪嫌云云。
二、按事實之認定，應憑證據，如未能發現相當證據，或證據不
    足以證明，自不能以推測或擬制之方法，以為裁判基礎；又
    認定不利於被告之事實，須依積極證據，苟積極證據不足為
    不利於被告事實之認定時，即應為有利於被告之認定，更不
    必有何有利之證據。又認定犯罪事實所憑之證據，雖不以直
    接證據為限，間接證據亦包括在內；然而無論直接或間接證
    據，其為訴訟上之證明，須於通常一般之人均不致有所懷疑
    ，而得確信其為真實之程度者，始得據為有罪之認定，倘其
    證明尚未達到此一程度，而有合理之懷疑存在時，事實審法
    院復已就其心證上理由予以闡述，敘明其如何無從為有罪之
    確信，因而為無罪之判決，尚不得任意指為違法。最高法院
    分別著有40年度台上字第86號、30年度上字第816號、76年
    台上字第4986號判例可參。公訴人指控被告涉有上揭犯行，
    無非係以被告甲○○偵查中之自白，證人劉進財、蔡淑敏、
    許長林、陳宇昂、練振盛之證述及臺北縣板橋市公所94年7
    月28日北縣板清字第0940049820號函、臺北縣板橋市公所94
    年8月16日支出傳票、隆興旅行社領據、頂替名單、採購合
    約等為其論據。惟訊據被告堅決否認圖利犯行，辯稱：系爭
    環保義工活動並不限於列冊環保義工人員才能參加，只要實
    際有參與里內的環保清潔工作之義工均可參與，而里民陳進
    財等27人雖非列冊之環保義工，惟均為在里內有實際從事環
    保工作之人，因此亦可報名參加本次活動，事後公所並依法
    核銷上開人員本次活動費用，伊並無任何圖他人不利利益之
    貪污犯行等語。
三、經查：
(一)被告於偵查中雖為認罪之表示，惟其係供稱：「是市公所發
    函通知我們，我就用廣播的方式通知里民參加，要參加的人
    就向我報名，當中也有未報名的人跑來參加。市公所當初給
    我的名額120幾人，也就是我們在市公所列冊備查的人數，
    我回報給市公所的人數也是這麼多，實際上沒有這麼多人去
    。」、「我不應該讓不是名單內的人參加，以後不會再有這
    種情形發生了，若有需要繳交非列冊人員之費用，我願意繳
    交。」，則被告供述前詞，是否即係自白承認其圖利他人之
    犯罪行為，容有疑義。徵之其在調查站詢問時即供稱：「(
    列冊有一百二十七，去的一百二十個。我再請問你：市公所
    清潔隊執行中心主任陳宇昂在九十四年九月十日在本站調查
    筆錄有說，要求你們里長要求符合環保義工資格，才可以參
    加；也就是說名實要相符，你擔任里長明知不符合環保義工
    身份，你同意頂替？)這點也不同意。像孩子一個帶去，我
    怎麼知道他要帶孩子。還有張什麼，三個還是四個，也曾經
    來掃過，媳婦也曾經來掃過。二個孩子讀書也來拿說什麼公
    共服務什麼，孩子來加減有掃。」、「 (那為什麼孩子還來
    參加遊覽？)我不知道這件事情。」、「 (依照公所的公文
    規定，名冊裡面有名單才可以去，但是現在有二十三個小孩
    子參加遊覽，而不在名單裡面？)他們曾經來幫忙掃過。」
    、「 (板橋市公所有要求是如何表達要求各里不得頂替？)
    文好像沒有寫這樣。」等情 (見原審卷第82頁起勘驗調查站
    筆錄)顯示其自始否認圖利情節。公訴人逕指被告已於偵查
    中自白，洵有可議。又臺北縣板橋巿公所94年8月16日支出
    傳票、隆興旅行社領據及採購合約等文書，僅足以證明本次
    環保義工觀摩講習活動費用支付情形，尚無法逕據以究論被
    告有無就其主管事務直接圖他人不法利益之犯行，合先敘明
    。
(二)公訴意旨雖再以依據證人許長林、陳宇昂、練振盛等人之證
    述及臺北縣板橋巿公所94年7月28日北縣板清字第０九四０
    ０四九八二０號函文，認定本次環保義工觀摩講習活動僅限
    於經陳報備查列冊為環保義工之里民參加乙節。然查：
    １、證人即臺北縣板橋巿公所主計室主任練振盛於原審審理
        時供稱：「 (九十四年板橋市環保義工觀摩活動，這次
        活動經費如何來的？)編列預算，九十四年度預算。」
        、「 (辦理此活動目的？)目的就是慰勞年度環保義工
        。」、「 (若不是環保義工身份參加了活動，在你們主
        計室要如何處理？)這都是由清潔隊承辦的，若清潔隊
        呈報就認為是，我們就核可處理。」、(見原審卷(一)第1
        22頁)
    ２、證人即臺北縣板橋巿公所清潔隊分隊長許長林於原審審
        理時證稱：「因為義工是無給職，是自動自發性質的，
        所以義工是傾向由里長認定…」、「 (既然環保義工只
        要經過里長同意就可成立，為何還要名冊，這名冊用途
        為何？)這名冊可以做為考核的依據，還可以掌握環保
        義工的人數，所以才會有名冊。因為我們有辦理環保義
        工的活動，人數需要掌控才能每年編列預算。」、「當
        然是環保義工才能參加。」、「(需不需要列冊的環保
        義工才能參加？)不需要。」、「名冊上人員可以更改
        。」、「 (你說義工的身份是由里長來認定，為何在調
        查站時跟調查人員提到限於名冊內的人員才能參加？)
        因為當初很忙，認為檢調所提出來的問題應該是限於名
        冊上的人員才能參加，但訊問到深夜精神不濟，當時誤
        會檢調單位所提出的名冊，後來才覺得環保義工不限於
        名冊上的人員。」、「 (從九十一年到九十三年間，參
        與每年舉辦環保義工活動，是否都限於公所備查名冊得
        人員？)應該不限於。」 (見原審卷(一)第98頁、第99頁
        、第101頁、第104頁、第105頁)。
    ３、證人即臺北縣板橋巿清潔隊分隊長陳宇昂於原審審理時
        供稱：「 (你們板橋市公所對於環保義工的人數是否有
        限制？) 沒有限制。」、「 (辦理活動目的？)慰勉環
        保義工一年來的辛勞。」、「 (對於參加活動的人員資
        格有無限制？)沒有限制。」、「 (是否至少為環保義
        工？)里長說他們是里內環保義工為準。」、「我們是
        限定人數不可以超過之前列冊的人數。」、「 (只要人
        數不超過的話，都不會違反你們的規定？)是的。」、
        「我發的公文意思，請各里里長避免這樣的情形，因為
        這也是暑假期間，若義工攜帶家屬，但是沒有參加保險
        ，如果發生意外，會有困擾。」、「 (所以依據你們的
        意思，幼童也是可以參加的，只是希望儘可能不要參加
        ？)只要里長說幼童是環保義工的話，也就可以參加。
        」、「交接時我沒有看到。在九十一年八月時，因為市
        公所計畫室召集里長及主管在飯店裡面做會報，我在會
        報裡面有發言各里的環保義工人數應該做控管，後來市
        長說義工是自發性的，不需要做人數限定，之後就沒有
        以人數來做限制。」、「 (非名冊的人員也可以參加？
        )是的。」、「你剛剛說不限於名冊，請求提示九十四
        年九月五日、十月十八日偵訊筆錄 (提示)，為何會在
        當時跟調查員、檢察官稱只限於名冊內的人員才能參與
        文康活動？)因為第一次在檢調接受訊問，晚上又被偵
        訊，當時人很疲累，當時覺得檢調人員詢問是否僅限於
        名冊上面的人員，我當時認為應該是對的，才這樣回答
        ，但是案件審理之後，發函請我們就義工的資格做解釋
        ，當時我才針對義工的認定做放寬解釋，認為我之前所
        說的是不對的，應該是由里長來認定義工的資格。」、
        「 (所以真正的環保義工，就應該有環保義工證及背心
        ？)不一定。因為很多義工沒有證件。」 (見原審卷(一)
        第110頁、第111頁、第113頁、第115頁、第116頁、第1
        19頁)
    ４、是依前開證人所言，除經各里里長陳報備查之列冊環保
        義工外，實際從事環保工作之里民亦屬環保義工，均可
        參加本次環保義工觀摩講習活動，且無任何資格、年齡
        或人數之限制，此亦經臺北縣板橋巿公所以95年3月15
        日北縣板清字第０九五００一二二三六號函述：「參加
        94年度環保義工觀摩活動者資格，是只要具備環保義工
        身份者均可參加，故除了前述報所核備之人員外 (是日
        辦理保險)仍有大多數人員不欲具名默默一己之力清掃
        家園之人員也算得上是『義工」亦可參加當日之活動」
        (見原審卷(一)第50頁)等語明確，有前開函文影本各一件
        附卷可稽。
    ５、至臺北縣板橋巿公所94年7月28日北縣板清字第０九四
        ００四九八二０號函之主旨雖載有「請各里辦公處或社
        區（團）負責人先詳對貴單位義工人數（以九十四年六
        月三十日截止受理之人數為準）及姓名資料是否有誤，
        以俾辦理保險及致贈獎品之用」等文字，依其文義解釋
        ，似認得參與本次環保義工觀摩講習活動之人員以各里
        於九十四年六月三十日向巿公所陳報備查之列冊環保義
        工人員為限，惟同函文說明四部分則進一步載明：「為
        顧及活動品質及義工安全，請各里、社區（團）協助配
        合活動是日參加義工人數絕勿超逾報名人數及勿私攜幼
        童（非義工者）上車造成困擾（因未辦理旅遊平安保險
        之義工，需顧其安全如有狀況後果恐不堪設想，請各單
        位負責人出發前代為轉知」等語，足認該函文乃承辦單
        位要求各里參與活動之人數不得逾上開截止受理日期前
        陳報予公所備查之人數，以掌控該活動之預算支出，且
        為求旅遊活動過程之順利進行，對於未經報名辦理旅遊
        平安保險之義工（含幼童），因有安全顧慮，亦禁止渠
        等參與上開活動，是以該函文並未限制非列冊之環保義
        工參與活動，此亦可由函文說明第2點部分註明「檢附
        各梯次參加之里（社區、社團），名單如需調整（速電
        2954─6146王小姐，俟修正排定後依表列出團」可證，
        苟參加人員僅限於公所備查名單之人員，則焉能允許里
        長調整參與人員？從而，公訴意旨遽認未經陳報備查列
        冊為環保義工之里民，即不具環保義工之身分及資格，
        因而不得參加本次環保義工觀摩講習活動云云，不無誤
        會。
(四)而本次參與系爭環保義工活動之人員中蔡淑敏、趙婕凱、陳
    文凱、徐暐博、秦聚懋、歐芷玲、徐丞佑、張淑芬、王意晴
    、陳羽絹、王冠融、張家誠、王友成、王友助、張家哲、張
    翃憲、馮政翔、劉洳安、張瑋軒、張雅筑、杜維豪、邱靜文
    、丁○○、黃瓊慧、劉進財、翁武吉、張鳳嬌等27人，俱非
    屬該里向板橋市公所陳報列冊之環保義工等情，固據被告甲
    ○○供認無誤。然：
    １、原審審理時證人蔡淑敏證稱：伊與三個小孩張雅筑、張
        家哲、張家誠及伊婆婆張李滿確有參加系爭環保義工活
        動，只有張李滿在環保義工名冊內，伊與小孩雖均不在
        環保義工名冊，但因為伊參加雙玉里的環保義工二年多
        ，有時候　會去打掃，環保義工的工作內容為每一月月
        初掃地一次，里長在前一天會以廣播通知，約6時至6時
        30分許在里長辦公室集合，打掃1個小時左右，伊如果
        去的時候就與婆婆一起去，因伊是臨時想到就過去，小
        孩也有資源回收時來幫忙整理，且名冊上面根本沒有伊
        與小孩的名字，所以伊並沒有在環保義工例行打掃簽名
        名冊上簽名，而當里長向里民廣播有系爭環保義工活動
        後，伊詢問里長是否可以參加，里長說如果還有空位就
        可以去，伊婆婆先報名，待里長告訴伊有空位，伊就連
        同小孩一起報名參加等語（見原審卷(二)第10頁至第17頁
        ）；證人劉進財證稱：里長有說環保義工是要在市公所
        名冊內有登記的人，而伊並沒有在名冊內，要等如果別
        人不參加的話，伊才可以參加系爭環保義工活動，伊太
        太有在名冊內，所以有事先報名，而伊則是在要出發的
        那一天得知名冊內登記的人有人不去，才臨時上車參加
        爭環保義工活動的，而伊有參加過雙玉里內每月初的環
        保工作有一年多了，伊有時間就會去打掃及回收，但並
        沒有在任何資料上簽過名等語（見原審卷(二)第19頁至第
        23頁）。
    ２、本院審理時證人丁○○結證：「 (你有無參加打掃？)
        有。」、「 (有無參加九十四年那次小人國旅遊？) 有
        。」、「 (你為何要帶小孩 (指秦聚懋)去？)家裡沒有
        人在。」、「 (你有和甲○○報備過要帶小孩去嗎？)
        沒有。」；證人即板橋雙玉里列冊環保義工李厚錫結證
        ：「 (參與打掃的人都是列冊義工嗎？)不一定。」、
        「（你們掃地會不會分組？）不一定。」、「 (未列冊
        的人來會不會分組？)不一定，要看那邊有多少人。」
        、「 (你有看過小孩去打掃的嗎？)有，小孩去幫忙撿
        垃圾紙屑。」、「 (你知道蔡淑敏、劉進財這幾人嗎？
        )知道。」、「 (你有無看過他們去打掃？)有。」；證
        人即列冊環保義工丙○○○結證：「 (你們掃地會不會
        分組？)以前有分，現在沒有分。」、「 (未列冊的人
        來會不會分組？)不會。」、「 (你有看過小孩去打掃
        嗎？)有。小孩是幫忙撿垃圾，掃地，撿髒東西。」、
        「 (你去打掃時候是否一定會簽到？)不一定。因為我
        們去的時候大家拿著就走了。」、「 (你有無看過他們
        (蔡淑敏、劉進財)去打掃？)我認識他們，我有看過他
        們去打掃。」；證人即列冊環保義工己○○結證：「 (
        參與打掃的人是否都是列冊義工？)沒有列冊的人也有
        參加，不一定沒有列冊的人也會參加。」、「 (你有看
        過小孩去打掃？)有。小孩是去拾東西。」、「 (你為
        何帶小孩參加？)我媳婦都在上班，小孩子當時還在喝
        牛奶，小孩沒有佔位子。」、「 (你有無和甲○○報備
        過你要帶小孩？)沒有。」；證人即列冊環義工戊○○
        結證：「 (有無看過小孩去打掃？)有。」、「 (你為
        何帶小孩去參加？)小孩子有時候早上跟我們去掃地，
        所以旅遊就跟我們去。」；證人即列冊環保義工乙○○
        ○結證：「 (參加打掃的人是否都是列冊義工？)有的
        不是，有的是自己願意來，沒有列冊。」、「 (有無看
        過小孩去打掃？)有。」等語。
    ３、依前開證人所述，劉進財等雖非經陳報備查之列冊環保
        義工，但亦有參與雙玉里之環保工作，核與被告所辯情
        節相符。而檢察官復未積極舉證被告所辯上揭所列27人
        均係實際參與雙玉里環保工作之義工乙節，有何不實之
        處，即難認被告所述前情，係屬虛捏砌飾之詞。矧如證
        人丁○○所述其係自行帶小孩前往，並未向被告報備，
        尤不能指控被告有不法之圖利故意。
四、綜上所述，本次環保義工觀摩講習活動既不限於經陳報備查
    之列冊環保義工始得參加，則只要有參與里內環保工作，縱
    未經陳報備查列冊為環保義工，亦得報名同行，而參與本次
    活動之雙玉里里民均係有參與里內環保工作者，自難認被告
    就辦理此次活動，有何故意違背法令而圖利他人之事實。是
    本件依公訴人所舉各項證據方法，尚無法證明被告有違背法
    令圖利他人之行為，而使本院達於確信其涉違反貪污治罪條
    例犯嫌。此外，復查無其他積極證據足認被告有公訴意旨所
    指罪行，揆諸首揭說明，既不能證明被告犯罪，即應為被告
    無罪之諭知，原審未為詳究，遽論處被告罪刑，尚有未洽，
    被告上訴否認犯罪，應認有理由，自應由本院將原判決撤銷
    ，改諭知被告無罪，庶免冤抑。
據上論斷，應依刑事訴訟法第369條第1項前段、第364條、第301
條第1項，判決如主文。
本案經檢察官張啟彬到庭執行職務。
中　　華　　民　　國　　96　　年　　2 　　月　　27　　日
　　　　　　　　　刑事第十六庭  審判長法　官  葉騰瑞
　　　　　　　　　　　　　　　　　　  法　官  吳鴻章
　　　　　　　　　　　　　　　　　　  法　官  楊貴雄
以上正本證明與原本無異。
檢察官如不服本判決，應於收受送達後十日內向本院提出上訴書
狀，其未敘述上訴之理由者並得於提起上訴後十日內向本院補提
理由書（均須按他造當事人之人數附繕本）。
                                      書記官  林淑貞
中　　華　　民　　國　　96　　年　　3　　月　　 3   　日
